臺灣高等法院刑事裁定
110年度毒抗字第1455號
抗  告  人
即  被  告  洪昇群





上列抗告人即被告因聲請施以強制戒治案件，不服臺灣新竹地方
法院中華民國110年9月22日裁定（110年度毒聲字第582號），提
起抗告，本院裁定如下：
    主  文
抗告駁回。
    理  由
一、原裁定意旨略以：抗告人即被告甲○○（下稱被告）因施用第
    一、二級毒品案件，經臺灣新竹地方法院以109年度毒聲字
    第198號裁定令入觀察、勒戒後，經法務部○○○○○○○○附設勒
    戒處所判斷「有繼續施用毒品傾向」等情，有上開裁定及法
    務部○○○○○○○○附設勒戒處所有無繼續施用毒品傾向證明書、
    評估標準紀錄表在卷可稽。是以，檢察官聲請令被告入戒治
    處所施以強制戒治者，合乎上開規定，自應准許。爰依毒品
    危害防制條例第20條第2項之規定，裁定被告令入戒治處所
    強制戒治，其期間為6個月以上，至無繼續強制戒治之必要
    為止，但最長期間不得逾1年等語。
二、抗告意旨略以：
　㈠就評估標準紀錄表之「前科紀錄」項目而言，當心理醫生詢
    問有幾條前科時，被告不知是問從上次勒戒後犯幾條前科，
    或單指距上次使用時間多久抑或自第一次使用以來多久時間
    ，以上鑑定過程均造成被告誤解題意，回答錯誤，而造成前
    科紀錄多達30條而需受強制戒治。又以前科紀錄作為判斷有
    無繼續施用傾向之標準，違反一事不二罰原則、罪刑相當原
    則或比例原則。
　㈡被告入所期間第1次評估以電話草草評估，第二次評估短短1
    至2分鐘，隻字未提「社會穩定度」項目「家中是否有人來
    關心、書信、會客紀錄」等，並提出受刑人發受書信表、家
    屬委辦購物清單暨收據等。
　㈢他人有多項毒品相關及非相關犯罪前科，反覆施用第一、二
    級毒品、注射使用，家人無會客通信，為何此人得於49日即
    完成勒戒回家？被告顯受不公平待遇。
　㈣就評估標準紀錄表中得分欄位，雖有各項得分，但並未提出
    其他證據用以說明各項得分之依據，無從審酌被告是否明確
    具有繼續施用毒品之客觀事實。修法以來因評估標準紀錄表
    中共有13項需評估，人數暴增，苗栗勒戒所醫療量能不足，
    使得在本件評估中，許多項目由所方服務人員即雜役受刑人
    陳永華，在窗口以紙本作業，此項目便不再由心理醫師專業
    諮詢，以作為認定被告有繼續施用毒品傾向之事實。原裁定
    以非法院授命之專業鑑定人員所製作諮詢之鑑定報告為證據
    ，作為定論被告有繼續施用毒品傾向之不存在事實，違法甚
    明。
　㈤聲請傳喚苗栗勒戒所服務員陳永華、受勒戒人陳昌明、輔導
    員蔡銘皓，並勘驗苗栗勒戒所孝舍教室監視錄影畫面、上課
    影帶、心理醫師一次評估信舍10房監視錄影畫面，待證事實
    為本案有無繼續施用毒品傾向之評估，係由陳永華代替心理
　　醫生在舍房諮詢鑑定，心理醫生僅於110年8月12至13日9時
    至10時許在舍房門口用電話做為第一次評估標準，且被告尚
    未二評，輔導員蔡銘皓已知分數，可見未依法進行評分、有
    黑箱作業疑慮，又蔡銘皓承諾要幫被告減分，卻出爾反爾，
    被告在觀察、勒戒時表現良好；另請求保全苗栗勒戒所110
    年8月27至30日孝舍觀察勒戒教室監視錄影畫面。本案評估
    標準紀錄表有上開違法事實，請法官嚴格檢視，給被告一次
    自新的機會云云。
三、勒戒處所陳報受觀察、勒戒人有無繼續施用毒品傾向之義務
　　按觀察、勒戒後，檢察官或少年法院（地方法院少年法庭）
    依據勒戒處所之陳報，認受觀察、勒戒人無繼續施用毒品傾
    向者，應即釋放，並為不起訴之處分或不付審理之裁定；認
    受觀察、勒戒人有繼續施用毒品傾向者，檢察官應聲請法院
    裁定或由少年法院（地方法院少年法庭）裁定令入戒治處所
    強制戒治，其期間為6個月以上，至無繼續強制戒治之必要
    為止，但最長不得逾1年，毒品危害防制條例第20條第2項定
    有明文。次按勒戒處所應注意觀察受觀察、勒戒人在所情形
    ，經醫師研判其有或無繼續施用毒品傾向後，至遲應於觀察
    、勒戒期滿之15日前，陳報該管檢察官或少年法院（庭），
    觀察勒戒處分執行條例第8條第1項亦定有明文。
四、有無繼續施用毒品傾向之評估標準功能及缺點
  ㈠有無繼續施用毒品傾向之評估標準之功能　　
　⒈法務部為避免各觀察勒戒處所就「有或無」繼續施用毒品傾
    向評估標準不一及節省判斷成本，訂頒「有無繼續施用毒品
    傾向評估標準」來評斷，而依101年1月10日起所實施評估標
    準紀錄表，區分為「前科紀錄與行為表現」、「臨床評估」
    、「社會穩定度」三大類，第一部分由戒治所工作人員填寫
    歷史資料「前科紀錄與行為表現」包含前科犯罪紀錄，尿液
    檢驗及入所內行為情緒表現；第二部份由醫院精神醫師評估
    「臨床評估」包含合法及非法物質使用行為、使用方式、使
    用年數、精神疾病共病及臨床綜合評估之病識感、動機、態
    度、就醫意願等；第三部份評估「社會穩定度」由醫院心理
    或社工師完成評估，內容包含工作、家人及家庭支持度等，
    共15項目評估完畢後，最後由醫師加總其得分，如果總得分
    超過 60 分，就會判定有繼續施用毒品傾向，提供檢察官決
    定向法院聲請強制戒治參考。反之，若得分低於60分者，則
    判定無繼續施用毒品傾向選擇釋放。
　⒉依有無繼續施用毒品傾向之評估標準說明手冊之意旨
　　依法務部所首次頒布無繼續施用毒品傾向之評估標準說明手
    冊，就評估標準得分原本在70分～51分間者，亦可因為(1)缺
    乏病識感或戒治動機者。(2)第一級毒品使用者。(3)有煙毒
    前科者。(4)有礙家庭、社會和諧與安寧者等因素改判定為
    有繼續施用毒品傾向，若無以上各項之一，判定者認為個案
    「有繼續施用毒品傾向」者，應在「有無繼續施用毒品傾向
    證明書」詳細說明欄內載明。對於原本分數在70分以上者應
    列為「有繼續施用毒品傾向」者，亦可根據臨床實務，有具
    體事證，認為個案「無繼續施用毒品傾向」；在第三次修正
    說明手冊中，亦就評估標準得分關於51至59分由判定者再做
    整體評估後決定，若有判定繼續施用毒品傾向需加註理由，
    情形特殊個案在認為上述分數判定原則不合適時，可依據實
    際之狀況詳實註明判定之理由，另為判定有或無繼續施用毒
    品之傾向。足認該有無繼續施用毒品傾向評估標準所得分數
    與是否判斷有無繼續施用毒品傾向，本具有彈性而無強制拘
    束性。
　⒊有無繼續施用毒品傾向之評估標準是預測再犯施用毒品之工
    具 
　　綜上所述，有無繼續施用毒品傾向之評估標準，是做為勒戒
    處所是否提交檢察官向法院聲請強制戒治之篩選工具，依其
    評估標準之量表所得分數，僅具有預測受觀察勒戒者是否再
    犯施用毒品之風險高低而已。
　㈡有無繼續施用毒品傾向評估標準之預測缺失 　　
　⒈無繼續施用毒品之評估嚴重失準
　　依學者就民國90年間隨機抽樣曾在台中看守所受觀察勒戒處
    分出所之男性受觀察戒勒者共計 476 人，追蹤時限於四年以
    上者，共計有效樣本 345人追蹤發現，「有無繼續施用毒品
    傾向紀錄表」預測為會有繼續施用毒品傾向有 88 人，再犯
    為 75 人，再犯人數占85.2%。但是其預測為無繼續施用毒品
    傾向者共 257 人，其中有 122 人再犯，再犯人數占 47.4%
    （見陳珍亮，觀察勒戒處所「有無繼續施用毒品傾向紀錄表
    」評估研究，國立中正大學防罪防治所碩士論文，頁73《200
    7》），若以醫學上常用靈敏度與特異性來評估鑑別工具有效
    性，關於有無繼續施用毒品傾向評估標準紀錄表靈敏度僅具
    有38.07%，特異性有91.21%，偽陽性約14.72%，偽陰性則高
    達47.47%，亦即評分中被歸類無繼續施用毒品者失準程度過
    高。而在100 年監察院糾正案資料中顯示：從觀察勒戒人無繼
    續施用毒品傾向者，出所後再犯情形分析，2000 年至 2010
    年10月無繼續施用毒品傾向出所人數計112,342 人，出所後
    再犯者48,173人，再犯率高達42.9%之數字亦屬相當（見林
    褕泓，初次受觀察勒戒人再犯預測指標之研究，中央警察大
    學第一屆博碩士優秀論文競賽，頁46《2013》亦有相似結論）
    。
　⒉預測因子（變項）不具有預測性　
    有無繼續施用毒品傾向評估標準中，依學者研究發現有6個
    評分因素即「短期再犯」、「戒斷症狀」、「多重藥物使用
    」、「注射使用」、「社會功能」及「支持系統」可有效預
    測毒品之再犯，另5個評分因素中「毒品前科」、「毒品使
    用期間」，與四年內再犯毒品相關罪名有顯著差異正相關而
    無預測力；在「非毒品相關前科」、「行為觀察」及「情緒及
    態度」於日後再犯毒品相關罪名的預測中，不具有預測能力，
    而已與再犯風險不存在相關性，對於施用毒品之再犯危險缺
    乏預測能力（見林明傑，藥物濫用者有無繼續施用傾向量表
    之量化修正研究，犯罪學期刊11(1)，頁57《2008》；陳珍亮
    ，觀察勒戒處所「有無繼續施用毒品傾向紀錄表」評估研究
    ，國立中正大學防罪防治所碩士論文，頁71《2007》）。對於
    不具預測能力之因素本不應該做為評分因子。另外，依監察
    院100年糾正文中亦揭露「有無繼續施用毒品傾向」評估判
    定標準係屬我國首創，國外無此類前例可供參考，實施前並
    無相關信、效度研究，同樣指出該評估標準有關非毒品犯罪
    前科紀錄、行為觀察及情緒與態度等三個題項，評分比重過
    大，並無顯著之預測力及相關性（見100年監察院糾正行政
    院、法務部案文第10頁）。
五、法院對於有無繼續施用毒品傾向評估標準中不具預測性因素
    自不受拘束
    從學者上開研究顯示有無繼續施用毒品傾向評估標準中關於
    「毒品前科」、「毒品使用期間」、「非毒品相關前科」、
    「行為觀察」及「情緒及態度」5項因素就是否繼續施用毒品
    ，不具有預測能力，後三者甚至連相關連性均不具備，故就此
    些項目之得分已與再度施用毒品之傾向預測不相關，法官於
    審查認定有無繼續施用毒品傾向時自得排斥不用或減少分數
    比重，當然不受有無繼續施用毒品傾向評估標準所拘束，受
    觀察勒戒者是否有繼續施用毒品傾向而應施以強制戒治處分
    ，依法自應由法院為最終之審查及裁定，而非受該評估標準
    所得分數是否60分所拘束，此不因該修正評估標準是否屬行
    政規則或法規命令變更（見臺灣高等法院110年第1次庭長及
    審判長會議結論）有所不同，須知法官依據法律獨立審判，
    各機關依其職掌就有關法規為釋示之行政命令，法官於審判
    案件時，固可予以引用，但仍得依據法律表示適當之不同見
    解，並不受其拘束。司法院大法官會議著有釋字第216號解
    釋，上開評估標準既有不當已如前述，自無受其拘束之理，
    併此敘明。
六、本次修正有無繼續施用毒品傾向之評估標準並無更正缺失
　　本次有無繼續施用毒品傾向評估標準修正，僅係將屬於人格
    特質領域中有關「毒品犯罪相關司法紀錄」、「其他犯罪相
    關紀錄」二題項評分設定上限均為10分，亦即回歸初次評估
    標準，然而，此二項靜態因子，欠缺預測是否繼續施用毒品
    之關連性，已如前述，惟本次新修正評估標準仍將之列入，
    對於受觀察勒戒者表面上因設有分數上限，故不致於因毒品
    犯罪或其他前科紀錄眾多而直接達標60分被歸類為有繼續施
    用毒品傾向，似乎有利於受觀察勒戒者，然而，本不應該被
    納入考量之因子而未被排除，並賦予分數，從實質上之評估
    即難認有利於受觀察勒戒者，此次修正未檢討有無繼續施用
    毒品傾向評估標準之信、效度，或將學者實證研究納入考量
    ，更改評估因子或以分數加權方式，依新修正評估標準受觀
    察勒戒者被評估無繼續施用傾向，失準率甚高，亦如前述，
    本院自難僅以檢察官所提有無繼續施用毒品傾向之評估標準
    修正後，受觀察勒戒者所得分數為60分，即認其有繼續施用
    毒品傾向，仍須實質依受觀察勒戒者關於「短期再犯」、「
    戒斷症狀」、「多重藥物使用」、「注射使用」、「社會功
    能」及「支持系統」等因素加以評估。
七、被告有無繼續施用毒品傾向，本院之判斷
  ㈠「短期再犯」
　　本次聲請人聲請係以被告施用第一、二級毒品為由聲請強制
    戒治，依被告於警詢、偵查中分別自承施用第一、二級毒品
    海洛因、甲基安非他命之時間分別於109年9月21日19時許、
    109年10月28日2、3時許（見毒偵2052卷第5頁，毒偵1981卷
    第43至44頁），而被告另曾①於109年7月8日19時許，在新竹
    市○區○○路0段0巷000弄00號住所內，以玻璃球燒烤吸食煙霧
    之方式，施用第二級毒品甲基安非他命1次；②於109年7月9
    日21時許，在新竹市東區光復路交流道路旁其所駕駛之車內
    ，以針筒注射之方式，施用第一級毒品海洛因1次；③於110
    年3月22日2時許，在新北市○○區○○路00巷0號挪威森林汽車
    旅館107號房內，以針筒注射方式，施用第一級毒品海洛因1
    次；④於110年3月22日12時30分為警採尿時起回溯96小時內
    之某時許，在不詳地點，以不詳方式施用第二級毒品甲基安
    非他命1次之犯行，經臺灣新竹地方檢察署檢察官認均係於
    上開觀察、勒戒執行前所為，予以併案簽結，有檢察官110
    年7月7日簽呈1紙（附在毒偵1275卷內）。被告顯於半年內
    多次犯施用第一、二級毒品。
  ㈡「戒斷症狀」
　　依臨床綜合評估（即疾病嚴重程度量表（Clinical Global 
    Impressions–Severity of Illness. Scale,CGI-S）」為5
    分偏重情形。
  ㈢「多重藥物使用」
　　此次施用海洛因、甲基安非他命。
  ㈣「注射使用」
　　被告本次施用海洛因、甲基安非他命分別係以針筒注射、玻
    璃球燒烤後吸食。
  ㈤「社會功能」
　　通常指職業、自我照顧能力、家事執行能力、社交能力。本
    件被告有正當全職工作業(公司助手)。
  ㈥「支持系統」
　　通常指家屬濫用毒品、未與家人連絡、出身破碎家庭、分居
    或離婚、與家人嚴重衝突之不良選項。本件被告家人並無毒
    品濫用之情事，且家人亦有前來探視，出所後並與家人同住
    。
    被告首次施用毒品於20歲以下（現41歲）、施用毒品期間長
    且短期再犯、有多重毒品濫用紀錄等高再犯之危險因素（見
    林褕泓，初次受觀察勒戒人再犯預測指標之研究，中央警察
    大學第一屆博碩士優秀論文競賽，頁48《2013》），且依其他
    預測因子判斷、依Nuffield法的靜態量表之總分與四年再犯
    率或依學者開發台灣藥物濫用者靜態再犯危險評估量表評估
    ，被告在短期再犯、戒斷症狀、多重藥物使用，均具有危險
    因子，再犯率均屬高度，已達高度有繼續施用毒品之危險性
    。
八、被告經法務部○○○○○○○○附設勒戒處所醫療人員以新修正之「
    有無繼續施用毒品傾向評估標準評分說明手冊」、「有無繼
    續施用毒品傾向評估標準紀錄表」，所為評分結果：
  ㈠前科紀錄與行為表現部分合計為為42分（(1)靜態因子分數：
    ①毒品犯罪相關司法紀錄為「8筆」（5分/筆，上限10分）計
    10分；②首次毒品犯罪年齡為「20歲以下」計10分；③其他犯
    罪相關紀錄為「7筆」（2分/筆，上限10分）計10分；④入所
    時尿液毒品檢驗為「多種藥品反應」計10分，以上合計為40
    分。(2)動態因子分數：所內行為表現為「持續於所內抽菸
    」，計2分）。
  ㈡臨床評估部分合計為27分（(1)靜態因子分數：①多重毒品濫
    用為「有多重毒品濫用，種類：海洛因、安非他命」計10分
    ；②合法物質濫用為「有，種類：菸」（每種2分）計2分；③
    使用方式：「無注射使用」計0分；④使用年數為「超過一年
    」計10分，以上合計為22分。(2)動態因子分數：①精神疾病
    共病（含反社會人格）為「無」計0分；②臨床綜合評估（含
    病識感、動機、態度、就醫意願）為「偏重」計5分，以上
    合計為5分）。
  ㈢社會穩定度部分合計為0分（(1)靜態因子分數：①工作為「全
    職工作：公司助手」計0分；②家庭：家人藥物濫用為「無」
    計0分。(2)動態因子分數：家庭：①入所後家人是否訪視為
    「有，2次」計0分；②出所後是否與家人同住為「是」計0分
    ）（前開「家庭」3項合計之上限為5分）。
  ㈣以上1.至3.合計共69分，經評定為「有繼續施用毒品傾向」
    等情，有法務部○○○○○○○○附設勒戒處所110年9月2日出具之
    有無繼續施用毒品傾向證明書及評估標準紀錄表各1份（見
    毒偵緝190卷第29至30頁）在卷可稽。　
  ㈤上開評估結果與本院實質審查後仍應認被告有繼續施用毒品
    傾向高度危險性之結果相同，檢察官依毒品危害防制條例第
    20條第2項規定，向原審法院聲請裁定令被告入戒治處所施
    以強制戒治，即應准許，原裁定之裁定結果，於法並無不合
    。
九、抗告意旨固以前詞置辯。惟查：
　㈠觀諸被告自92年起違反毒品危害防制條例之相關案件，迄110
    年間已有8筆涉及施用毒品等毒品案件前科，且被告有違反
    組織犯罪防制條例案件（臺灣基隆地方法院92年度訴字第43
    4號）、竊盜罪案件（臺灣新竹地方法院101年度審易字第13
    2號、101年度審易字第297號、102年度竹簡字第75號、103
    年度審易字第690號、103年度審易字第623號）、槍砲彈藥
    刀械管制條例案件共7筆，上開評估標準紀錄表所載「前科
    紀錄與行為表現」中之「毒品犯罪相關司法紀錄」、「其他
    犯罪相關紀錄」之計分並無違誤；且強制戒治立法意旨在幫
    助施用毒品者戒除毒癮，以達教化與治療之目的，縱以被告
    前科紀錄作為判斷有無繼續施用傾向之標準，並無違反一事
    不二罰原則。抗告意旨㈠稱被告因誤會題意，回答錯誤，造
    成醫生評估其前科紀錄多達30條以上，及以前科紀錄作為判
    斷依據違反一事不二罰原則均無理由。
  ㈡抗告意旨㈡所指評估時未提及相關社會穩定度（包括書信、會
    客等）云云，並提出受刑人發受書信表、家屬委辦清單暨收
    據等。查上開評估標準紀錄表所載「社會穩定度」中之「入
    所後家人是否訪視」為「有」計0分，與被告提出受刑人發
    受書信表、家屬委辦購物清單暨收據，證明被告與家人多次
    發受書信及委辦家屬購物，並無矛盾，此部分抗告意旨為無
    理由。
　㈢抗告意旨㈢被告辯稱他人有多項毒品相關及非相關犯罪前科，
    反覆施用第一、二級毒品、注射使用，無會客紀錄，卻於觀
    察、勒戒後出所，無庸強制戒治，進而質疑評估標準及過程
    云云。惟上開有無繼續施用毒品傾向之評估標準，係以被告
    勒戒前後之各種狀況及結果為綜合判斷，且有無繼續施用毒
    品傾向證明書及評估標準紀錄表可見專業醫師之號碼章並顯
    示評分者姓名，又均係依據「有無繼續施用毒品傾向評估標
    準評分說明手冊」，而依法逐項根據客觀事證判斷，自不得
    因被告主觀上以他人之情況主張判斷不公或難服評估情況，
    即認法務部○○○○○○○○附設勒戒處所之上開綜合判斷結果違法
    。
　㈣本案紀錄表可見評估醫師之號碼章，被告亦自承於110年8月1
    2日至13日曾在舍房門口接受醫生評估，難認有受刑人陳永
    華代替心理醫師專業諮詢之情。至輔導員蔡銘皓曾承諾幫被
    告減分部分，因蔡銘皓並非承辦本案評估之專業醫師，其與
    被告間之談話內容要與本件認定被告有無繼續施用毒品之傾
    向無涉，亦無調查必要，附此敘明。抗告意旨㈣所指本案非
    由相關專業知識經驗之人士評估，並無理由，其上開調查證
    據之聲請，亦屬無據。　
十、綜上所述，原裁定之裁定結果，於法並無不合。抗告意旨徒
    以前詞指摘原裁定不當，請求撤銷原裁定，為無理由，應予
    駁回。
據上論斷，應依刑事訴訟法第412條，裁定如主文。
中　　華　　民　　國　　110 　年　　11　　月　　17　　日
                  刑事第十二庭  審判長法　官  陳如玲
                                      法　官  魏俊明
                                      法　官  蔡如惠
以上正本證明與原本無異。
不得再抗告。
                                      書記官  宗志強
中　　華　　民　　國　　110 　年　　11　　月　　17　　日